最高法院刑事判決　　　　　　九十四年度台上字第一二一七號
　　上　訴　人　乙○○
　　　　　　　　甲○○
上列上訴人等因違反山坡地保育利用條例案件，不服台灣高等法
院中華民國九十一年四月九日第二審判決（九十一年度上訴字第
六一九號，起訴案號：台灣士林地方法院檢察署八十八年度偵字
第九九九０號、八十九年度偵字第六六五六號），提起上訴，本
院判決如下：
    主  文
原判決撤銷，發回台灣高等法院。
    理  由
本件原判決認定坐落台北縣汐止市○○段車坪寮小段九三、一二
０地號土地係國有土地，同地段四、五地號係廖森、林肯、吳秀
、廖廷緝、廖廷爐、廖廷為及廖勝輝等人所共有之私有土地，而
同地段九四地號土地係為上訴人乙○○與廖勝輝繼承其父廖信義
而公同共有（尚登記為廖信義所有），乙○○誤將台北縣汐止市
○○段車坪寮小段九三、一二０地號土地如原判決附圖所示之國
有地，及同地段四、五地號廖森、林肯、吳秀、廖廷緝、廖廷爐
、廖廷為、廖勝輝等人所共有如原判決附圖所示部分之私有土地
，認均係其所有之同地段九四地號或其所管理其弟廖勝輝所有上
開同地段四、五地號土地應有部分五分之四之土地，而自民國七
十九年間起至八十二年間止，基於概括之犯意，分別與上訴人甲
○○及已死亡之甲００基於共同之犯意聯絡，明知台北縣汐止市
○○段全部土地，係經主管機關台灣省政府報請行政院核定公告
之山坡地，且在公有或他人山坡地內，不得擅自墾殖或設置工作
物，竟未經報主管機關核可，即提供上開地段九三地號如原判決
附圖所示部分（乙○○誤為其所有之同地段九四地號土地）供甲
○○興建慈惠堂（門牌號碼台北縣汐止市○○路○段六二五號之
六）；復於同前開期間內，未經前開四、五地號土地共有人廖森
、林肯、吳秀、廖廷緝、廖廷爐、廖廷為、廖勝輝等人之同意，
擅自提供與甲００在右開地段四、五、一二０地號及未登錄地Ａ
、Ｂ、Ｃ、Ｄ如原判決附圖所載部分（乙○○誤認該部分均屬其
管理之同地段四地號土地範圍）興建天聖代天府（台北縣汐止市
○○路○段六二五之五號）與萬善爺廟等情。因而撤銷第一審判
決，改判適用七十五年一月十日修正公布之山坡地保育利用條例
第三十四條第一項第三款論處乙○○共同連續在公有及他人山坡
地內，擅自設置工作物罪刑；甲○○共同在他人山坡地內，擅自
設置工作物罪刑，固非無見。
惟查：(一)、七十五年一月十日修正公布之山坡地保育利用條例第
三十四條第一項係規範對山坡地無使用權源而擅自墾殖或設置工
作物者之刑責，即係對無使用權人所設處罰規定，為刑法上竊佔
罪之特別規定，故此罪係處罰故意犯，如誤認有使用權而為墾殖
或設置工作物行為，即不得令其負該罪責。本件原判決事實欄記
載上訴人乙○○誤認前開車坪寮小段九三、一二０地號國有土地
及同地段四、五地號他人私有土地均為其所有同地段九四地號土
地或其所管理其弟廖勝輝所有上開地段四、五地號土地應有部分
五分之四之土地，而分別提供予甲○○、甲００興建寺廟等情，
並於理由欄一(二)說明認定上訴人乙○○及甲○○均誤認上述九三
地號國有土地為乙○○所有之上開九四地號土地，乙○○始提供
該國有土地予甲○○建廟之理由。然原判決又認乙○○、甲○○
等人因誤認上開國有土地及私有土地為乙○○所有或管理之土地
而在其上墾殖及設置工作物之行為，成立七十五年一月十日修正
公布之山坡地保育利用條例第三十四條第一項之罪，顯有判決理
由矛盾及法條適用不當之違法。(二)、原判決認定上訴人乙○○與
甲００就在未登錄之國有地及他人私有地上擅自興建「天聖代天
府」及「萬善爺廟」之犯行，有犯意聯絡及行為分擔，均為共同
正犯。惟查甲００是否為未滿十八歲之人，攸關乙○○如果成立
犯罪，是否有少年事件處理法第八十五條第一項成年人與未滿十
八歲之人共同實施犯罪，加重其刑至二分之一之適用，原判決未
予審認、記載，顯有調查未盡之違誤。(三)、上訴人甲○○於第一
審供稱：興建天聖代天府及萬善爺廟之材料由其負責等語（見第
一審卷第一四四頁），其所述如果屬實，則此部分興建行為，如
成立犯罪，甲○○似有犯意聯絡及行為分擔，而為共犯。究竟實
情為何，原審未詳查釐清，亦有調查未盡之違法。以上或為上訴
意旨所指摘，或為本院得依職權調查之事項，應認有發回更審之
原因。
據上論結，應依刑事訴訟法第三百九十七條、第四百零一條，判
決如主文。
中　　華　　民　　國　九十四　年　　三　　月　 十七 　日
                      最高法院刑事第十庭
                          審判長法官  陳　正　庸
                                法官  賴　忠　星
                                法官  王　居　財
                                法官  林　開　任
                                法官  林　立　華
      本件正本證明與原本無異
                                      書  記  官
中　　華　　民　　國　九十四　年　　三　　月　二十三　日
                                                      Ｑ
